臺北高等行政法院判決　　　　　　　　　　　　　　　九十年度訴字第四一八六號
　　　　　　　　　　　　　　　.
　　原　　　告　戰略網路科技股份有限公司
　　代　表　人　甲○○
　　訴訟代理人　陳逸宏（法務專員）住同右
　　被　　　告　台北市政府工務局
　　代　表　人　陳威仁（局長）
　　訴訟代理人　乙○○
　　　　　　　　丁○○
　　　　　　　　丙○○
右當事人間因建築法事件，原告不服台北市政府中華民國九十年四月十二日府訴字第
九００三七０三三００號訴願決定，提起行政訴訟。本院判決如左︰
　　主  文
訴願決定及原處分均撤銷。
訴訟費用由被告負擔。
　　事  實
一、事實概要︰原告之天母分公司坐落於臺北市士林區○○○路四十六號一樓、四十
    六之四號一、二樓建築物，位於住宅區，領有被告核發六九使字第０七六五號使
    用執照，原核准用途為「店舖、辦公室、集合住宅」，惟未經許可，即擅自於系
    爭建築物內經營供電子遊戲場業、其他娛樂業，經目的事業主管機關即臺北市政
    府建設局於民國（以下同）八十九年十二月二十七日府建商八九一０九六九一０
    ０號函及八十九年十一月九日府建商字第八九０九九一三六０００號函查告原告
    之天母分公司違反電子遊戲場業管理條例第十五條規定及公司法第十五條規定，
    移送臺灣臺北地方法院檢察署偵查，並副知被告，經被告審認系爭建築物之使用
    人即原告之天母分公司所為上開行為，業有違反建築法第七十三條後段規定之情
    事，爰依同法九十條第一項規定，於八十九年十二月四日北市工建字第八九三五
    二三六八００號函處原告之西門分公司新臺幣（以下同）六萬元罰鍰並勒令停止
    違規使用。原告不服，提起訴願，經遭駁回，遂向本院提起行政訴訟。
二、兩造聲明：
　(一)原告聲明求為如判決主文所示。
　(二)被告聲明求為判決駁回原告之訴。
三、兩造之爭點：
  (一)原告實際經營之網路咖啡店業務有無變更使用執照原核准用途之範圍？
  (二)原處分以系爭建築物之使用人即原告天母分公司，未經許可擅自違規使用作為電
    子遊戲場業，違反建築法第七十三條後段規定，是否合法？
甲、原告主張：
  (一)按行政行為，應以誠實信用之方法為之，並應保障人民正當合理的信賴，行政程
    序法第八條定有明文。經查原告天母分公司所從事之業務為網際網路之資訊服務
    、漫畫、雜誌之銷售租借、餐飲咖啡之銷售、電腦遊戲軟體之銷售與電子商務之
    週邊服務，應屬於「資訊軟體服務業」、「電子資訊供應服務業」及「食品、飲
    料零售業」無訛；原告天母分公司就所在建築物之使用，依行業所屬類別，應為
    「一般服務業」，雖系爭建築物原核准用途一樓為「店舖、辦公室、集合住宅」
    ，二樓為「辦公室、集合住宅」，但因其原核准用途與「一般服務業」在商業區
    內同是無庸附條件允許使用，是縱使原告天母分公司確實在原核准用途為「店舖
    、辦公室、集合住宅」之系爭建築物內經營「一般服務業」，根本無庸變更系爭
    建築物之原核准用途。惟因被告機關竟遲於八十九年三月十三日始以（89）府法
    三字第八九○一八八○一○○號令頒布「台北市土地使用分區管制規則第五條土
    地及建築物使用組之使用項目」，而將「電腦網路遊戲業」列為第三十二組「娛
    樂服務業」，致原告西門分公司所經營業務必須取得被告機關之附條件允許，始
    能合法使用系爭建築物；又被告機關遲於八十九年五月一日頒布「台北市土地使
    用分區管制規則附條件允許使用之核准基準表」，其中規定「電腦網路遊戲業」
    設置地點應臨接寬度三十公尺以上之道路，且應距離學校、幼稚園、醫院、圖書
    館、紀念性建築物等一○○○公尺以上，更致原已合法使用系爭建築物之原告天
    母分公司事後無法取得被告機關之特別允許而變更系爭建築物之原核准用途，此
    乃情事變更所致。詎被告機關竟於八十九年十二月四日以北市工建字第八九三五
    二三六八００號函文逕認原告天母分公司未經核准擅自違規使用經營「電子遊戲
    場業務」，違反建築法第七十三條後段規定，依同法九十條第一項規定處以六萬
    元整罰鍰，並勒令停止違規使用。是以被告機關所為，已違反誠實信用原則，並
    侵害原告西門分公司之信賴利益。
  (二)按人民之生存權、工作權及財產權，應予保障；行政機關就所管行政程序，應於
    當事人有利及不利之情形，一律注意，憲法第十五條及行政程序法第九條分別定
    有明文。原告西門分公司所經營之業務有利大眾資訊之傳播，提昇社會大眾休閒
    娛樂品質，惟查：
    1.被告相關法令不符時宜，既無明確法令規範網路咖啡業務，又要維持台北市政
      府掃除電動玩具之政策，只好動輒以取締電動玩具業等方法取締經營網路咖啡
      業務之業者；然網路咖啡業者本非電動玩具業所能比擬，此觀被告法定代理人
      馬英九事後表示網路咖啡業不再視為電動玩具業，並擬積極制定管理條例代替
      取締，即可明知。惟被告不察，竟於答辯書中稱：「原告實際從事業務之電子
      遊戲場業務，核屬商業類第一組（Ｂ─１），為『供娛樂消費、處封閉或半封
      閉之場所』；而店舖、辦公室則屬辦公服務類第二組（Ｇ─２），為『供一般
      門診、零售、日常服務之場所』及第三組（Ｇ─３），為『供商談、接洽、處
      理一般事務之場所』。核與使用執照所載建築物用途為「店舖、辦公室」（被
      告答辯書狀理由之四第三、四行原載為『餐廳、飲食店』，應系誤載），分屬
      不同類組‧‧‧。」云云，洵屬事後卸責之詞，要非可採；蓋建築法第七十三
      條執行要點第一點後段規定「附表一未列舉之使用項目，由直轄市、縣市主管
      建築機關依使用類組定義認定之，並定期每季報請中央主管機關備查」，惟究
      竟被告機關將原告西門分公司為經營業務而使用系爭建築物情形，將之概括歸
      類於商業類第一組，是否妥適？不無可議；又經濟部既已要求地方機關從寬管
      理網路咖啡店，為何被告機關猶仍執意裁罰？且又為何原告西門分公司與其他
      網路咖啡店業者向被告機關辦理所在建築物使用用途變更為「電腦網路遊戲業
      」，為何被告機關迄今從不准許？是否因被告機關頒布上開「台北市土地使用
      分區管制規則附條件允許使用之核准基準表」中所定之「電腦網路遊戲業」設
      置條件限制？足徵被告機關未曾就原告天母分公司有利或不利之所有情形加以
      注意。
    2.又「按現行網路咖啡經營業務，係依實際經營之內容，分別登記有飲料店業、
      電子資訊供應業及其他娛樂業（須具體訂明），針對上開事項，本部商業司曾
      於八十九年十一月三日邀集各縣市政府相關單住及業者，共同研商網路咖啡業
      應歸類於資訊休閒服務業或是娛樂業項下，最後增列「資訊休閒服務業」，至
      於應歸屬於資訊休閒服務業或是娛樂業下，則尚無決議。」經濟部九十年三月
      二十日經（九○）商字第○九○○二○五二一一號公告在案。殊料被告機關竟
      罔顧主管機關上開函釋意旨於九十年十月十六日之答辯書中逕以：經濟部九十
      年三月二十日經（九０）商字第０九００二０五二一一號公告，係將現行「其
      他娛樂業」整併為「資訊休閒服務業」，惟其行業別與視聽及視唱中心、特殊
      娛樂場所、電子遊戲場等仍擬歸類於娛樂業項下之範疇。另按「臺北市土地使
      用分區管制規則第五條土地及建築物使用組之使用項目」規定，亦將電腦網路
      遊戲業（即前所述之資訊休閒服務業）與歌廳、夜總會、俱樂部、電動玩具店
      、酒店等業種併同歸屬於第三十二組之娛樂服務業項下，是被告依據「建築法
      第七十三條執行要點」第一條規定依使用類組定義認定其他娛樂業、資訊休閒
    服務業屬Ｂ類（商業類）第一組（Ｂ─３），為「供娛樂消費、處封閉或半封閉
    之場所」並無違誤云云，循無所據。是被告機關所為業已嚴重影響原告天母分公
    司之工作權及生存權，原告自得訴請撤銷原處分及訴願決定。
  (三)綜稽前陳，被告機關所為原處分、訴願決定並非合法，爰狀請判決如訴之聲明。
乙、被告主張：
  (一)按建築法第七十三條規定：「建築物非經領得使用執照，不准接水、接電或申請
    營業登記及使用；非經領得變更使用執照，不得變更其使用。」第九十條規定：
    「違反第七十三條後段規定擅自變更使用者，處建築物所有權人或使用人新臺幣
    六萬元以上三十萬元以下罰鍰，並勒令停止使用。得以補辦手續者，令其限期補
    辦手續，不停止使用或逾期不補辦者得連續處罰。」電子遊戲場業管理條例第三
    條規定：「本條例所稱電子遊戲場業，指設置電子遊戲機供不特定人益智娛樂之
    營利事業。」第四條第一項規定：「本條例所稱電子遊戲機，指利用電、電子、
    電腦、機械或其他類似方式操縱，以產生或顯示聲光影像、圖案、動作之遊樂機
    具，或利用上述方式操縱鋼珠或鋼片發射之遊樂機具。但未具影像、圖案，僅供
    兒童騎乘者，不包括在內。」經濟部八十七年十二月十五日經商字第八七二三０
    一八九號函釋：「主旨：檢送本部『研商電子遊戲機之主機板與框體查驗貼證實
    施要點及電視遊樂器或電腦附設投幣裝置營業如何登記管理』會議紀錄乙份，請
    查照。（附件）六、會議決議‧‧‧（二）討論提案─有關業者利用電視遊樂器
    或電腦（磁碟、硬碟、光碟或網際網路）附設投幣裝置，從事營業行為，應歸屬
    於何種行業？如何管理案：一、上列營業型態，均非屬電子遊藝場業。二、以電
    腦使用網際網路之相關軟體及資料提供消費者，以電腦裝置磁碟片、硬碟、光碟
    片內儲存軟體資料供人遊戲‧‧‧等方式或類似方式，收取費用之營業行為，應
    輔導業者，依公司行號營業項目代碼表登記為J0000000其他娛樂業‧‧‧」經濟
    部商業司八十九年四月二十七日經商七字第八九二０七四八一號函釋：「主旨：
    關於所詢電子遊戲機疑義，復如說明，請查照。說明：‧‧‧二、有關業者利用
    下列設備裝置從事行為，應登記公司行號營業項目代碼J0000000其他娛樂業：‧
    ‧‧（一）利用電視遊樂器裝置，提供卡匣供人操作娛樂。（二）利用電腦功能
    以磁碟、光碟供人遊戲娛樂。（三）利用電腦網際網路擷取遊戲供人遊戲。‧‧
    ‧。」經濟部九十年三月二十日經（九０）商字第０九００二０五二一一號公告
    說明三、「參照行政院主計處中華民國行業分類標準，小類『900休閒服務業』
    ，凡從事綜合遊樂園、視聽及視唱中心、特殊娛樂場所、電子遊戲場等經營及其
    他休閒服務之行業均屬之。本案『資訊休閒服務業』擬比照前揭主計處行業分類
    標準之精神，將其歸類於娛樂業項下範疇‧‧‧。」臺北市議會八十九年一月十
    二日議法字第０一一０號決議通過之「臺北市土地使用分區管制規則第五條土地
    及建築物使用組之使用項目」：三十二、第三十二組：娛樂服務業‧‧‧(二)歌廳
    (三)夜總會、俱樂部‧‧‧(五)電動玩具店‧‧‧(十一)酒店(十二)電腦網路遊戲。」
  (二)查系爭建築物位於住宅區，領有六九使字第０七六五號使用執照，核准用途為「
    店舖、辦公室、集合住宅」，未經辦理變更使用執照，原告之天母分公司擅自違
    規使用經營電子遊戲場業、其他娛樂業，案經目的事業主管機關即本市建設局於
    八十九年十一月九日以府建商字第八九０九九一三六００號函查告原告之天母分
    公司未辦理電子遊戲場業、其他娛樂業之營利事業登記，擅自於系爭建築物設置
    主機連結各分機提供遊戲以電腦操縱，供不特定人益智娛樂，其未經許可擅自違
    規使用屬實，顯已違反建築法第七十三條後段規定，被告依同法第九十條第一項
    規定，於八十九年十二月四日以北市工建字第八九三五二三六八００號函處使用
    人即原告新臺幣六萬元罰鍰並勒令停止違規使用，並無違誤。
  (三)又按公司行號以電腦裝置磁片硬碟、光碟片儲存軟體資料供人遊戲等方式或利用
    電腦網際網路擷取遊戲供人遊戲等類似方式之業務，其營業項目應列為「其他娛
    樂業」已如前述，查原告實際所營及經目的事業主管機關即本市建設局認定為電
    子遊戲場，核與使用執照所載建築物用途為餐廳、飲食店，分屬不同組別。按「
    建築法第七十三條執行要點」規定，原告實際從事之電子遊戲場業務，屬Ｂ類（
    商業類）第一組（Ｂ─３），為「供娛樂消費、處封閉或半封閉之場所」，而店
    舖、辦公室則屬Ｇ類（辦公、服務類）第二組（Ｇ─２）為「供一般門診、零售
    、日常服務之場所」及第三組（Ｇ─３），為「供商談、接洽、處理一般事務之
    場所」，核與使用執照所載建築物用途為餐廳、飲食店，屬不同組別。另據內政
    部八十八年七月十六日臺八八內營字第八八七三八六九號函釋說明（一）決議：
    「1.按建築法第七十三條執行要點係將建築物用途依使用強度及危險指標分為九
    類二十四組，視建築物用途如有擅自跨類組變更，始違反建築法第七十三條後段
    規定，而依同法第九十條第一項規定處罰‧‧‧」在案。揆諸首揭規定，本局依
    建築法第九十條第一項規定，於八十九年十二月四日以北市工建字第八九三五二
    三六八００號函處使用人即原告新臺幣六萬元罰鍰並勒令停止違規使用並無違誤
    。
  (四)原告行政訴訟理由所述有關營業類別性質乙節，查原告實際所為業務行為，營業
    性質屬電子遊戲場業及其他娛樂業已如前述。原告主張其營業類別為「資訊休閒
    服務業」部分，惟按經濟部九十年三月二十日經（九０）商字第０九００二０五
    二一一號公告，係將現行「其他娛樂業」整併為「資訊休閒服務業」，惟其行業
    別與視聽及視唱中心、特殊娛樂場所、電子遊戲場等仍擬歸類於娛樂業項下之範
    疇。另按「臺北市土地使用分區管制規則第五條土地及建築物使用組之使用項目
    」規定，亦將電腦網路遊戲業（即前所述之資訊休閒服務業）與歌廳、夜總會、
    俱樂部、電動玩具店、酒店等業種併同歸屬於第三十二組之娛樂服務業項下，是
    被告依據「建築法第七十三條執行要點」第一條規定依使用類組定義認定其他娛
    樂業、資訊休閒服務業屬Ｂ類（商業類）第一組（Ｂ─３），為「供娛樂消費、
    處封閉或半封閉之場所」並無違誤。
  (五)本案所供使用為電子遊戲場業、其他娛樂業等，與系爭建築物原核准用途「店舖
    、辦公室」顯屬不同組別，是不論原告之使用型態為何，均無礙本件違規事實之
    成立，況其營利事業登記證核准營業項目內容非為提供他人上網遊戲用，非如原
    告主觀認知逕指被告上開處分違反依法行政原則，故行政訴訟理由不足採據。
  (六)末查行政機關對人民不履行行政法上義務時，迫其履行義務或督促使其與履行義
    務同一狀態，所採取之處分方式與程度，均應符合比例原則，於能實現義務之方
    法中選擇對義務人侵害最小之方法實施之，不得逾必要之程度，此為行政程序法
    第七條所明定，故於適用建築法第九十條規定予以處分時，自宜參酌。按原告違
    規使用系爭建築物違反建築法第七十三條後段規定情事，依法自得適用建築法第
    九十條規定予以處分，且為阻遏系爭建築物繼續違規使用，暨貫徹前揭法律規定
    並保護公益及考量該建築物之違法使用狀態與嚴重程度，被告依建築法第九十條
    第一項規定，按其所營事業獲利程度及影響層面所為之罰鍰額度，核與比例原則
    相符，且為最低限額，併予敘明。
　　理  由
一、本件原告代表人自九十年八月二日起，已由吳文中變更為甲○○，此有原告提出
    經濟部公司執照為憑，原告聲請依行政訴訟法第一百八十六條準用民事訴訟法第
    一百七十六條之規定，並由甲○○聲明承受訴訟，核無不合，應予准許，合先敘
    明。
二、相關法令：本件兩造爭議所指陳之相關法規及行政令函甚多，茲臚列如下：
  (一)建築物使用管理部分：
    1.按「建築物．．非經領得變更使用執照，不得變更其使用。」、「違反第七十
      三條後段規定擅自變更使用者，處建築物所有權人或使用人新台幣六萬元以上
      三十萬元以下罰鍰，並勒令停止使用。．．」建築法第七十三條後段及第九十
      條第一項分別定有明文。
    2.內政部八十八年七月七日修正公布建築法第七十三條執行要點第一條「依本法
      條規定，建築物非經領得變更執照，不得變更其使用。建築物使用應按其使用
      強度及危險指標分類、分組，如附表一。附表一未列舉之使用項目，由直轄市
      、縣（市）主管機關依使用類組定義認定之，並定期每季報請中央主管建築機
      關備查。」。
    3.臺北市政府營利事業登記建築物用途審查作業原則「三、申請營利事業登記建
      築物用途審查，應由申請人檢附左列正本、影本或謄本之證明文件及圖說：（
      一）合法房屋證明，得檢附左列證明文件之一：１建築物使用執照（部分使用
      執照）．．．（二）士地使用分區證明。但所附建築物使用執照已明確記載土
      地使用分區分級者（如：住三、住四、商一．．等），免附土地使用分區證明
      。．．五、申請營利事業登記，其營業用途與建築物使用執照核准用途相符，
      得准予登記。六、申請營利事業登記，其營業用途與建築物使用執照核准用途
      不符，但符合左列二條件者，得准予登記，免再辦理變更使用執照，且免附使
      用範圍證明：．．（二）使用執照原核准用途及申請營業用途均屬附件「建築
      物用途分類及使用強度區分表」（如附表二）所列之使用組別，且原核准用途
      與申請營業用途係屬同類，或原核准用途係屬較高強度類別而申請營業用途係
      屬較低強度類別者（但附表備註欄另有規定者從其規定）。
    4.八十八年十二月四日公布臺北市土地使用分區管制規則第五條：本都市計畫範
      圍內土地及建築物之使用，依其性質、用途、規模，分為左列各組：．．十九
      、第十九組：一般零售業甲組。二十、第二十組：一般零售業乙組。．．第二
      十七組：一般服務業。．．第三十二組：娛樂服務業。．．第二十二條：在第
      二種商業區內得為左列規定之使用：．．一、允許使用．．（十五）第十九組
      ：一般零售業甲組。（十六）二十、一般零售業乙組．．（二一）第二十七組
      ：一般服務業。．．二、附條件允許使用．．（三）第三十二組：娛樂服務業
      ．．。
    5.八十九年三月十三日臺北市政府發布臺北市土地使用分區管制規則第五條土地
      及建築物使用組之使用項目．．二十七第二十七組：一般服務業．．（二二）
      提供場地供人閱讀（K書中心）、資訊網路站。．．三十二第三十二組娛樂服
      務業．．（十二）電腦網路遊戲。
  (二)公司登記部分：
    1.經濟部八十九年六月十七日經（八九）商字第八九二一○五○五號函釋略以：
      「有關利用電腦擷取網際網路供人遊戲之行業，請依本部八十七年十二月十五
      日經（八七）商字第八七二三○一八九號會議記錄辦理，因該行業非屬電子遊
      戲場業，自無「電子遊戲場業管理條例」之適用。
    2.經濟部八十九年二月十五日經（八九）商字第八九二○二四四六號函略以：「
      所稱網路咖啡餐飲事業，如係指經營咖啡店另設置電腦供人為網際網路之使用
      ，應分別登記為『F501030飲料店業』及『I301030電子資訊供應服務業』。其
      中有關業者設置個人電腦供人為網際網路之使用，係指以計時收費方式提供消
      費者透過網際網路查詢、使用之資料、軟體（不含擷取網路遊戲軟體供人遊戲
      ）」、「以電腦使用網際網路之相關軟體及資料提供消費者、以電腦裝置磁碟
      片、硬碟、光碟片內儲存軟體資料供人遊戲、以電視遊樂器及遊樂卡匣供人遊
      戲等方式，收取費用之營業行為，應‧‧‧登記為J799990 其他娛樂業（應具
      體訂明）。上開會議紀錄討論提案決議所載『以電腦使用網際網路之相關軟體
      及資料提供消費者』，係指利用電腦擷取網際網路之遊戲軟體供人遊戲。」、
      「惟如兼具上開二者業務行為，則應分登記『I301030電子資訊供應服務業』
      及『J799990其他娛樂業（利用電視遊樂器裝置，提供卡匣供人操作娛樂；利
      用電腦功能以磁碟、光碟供人遊戲娛樂；利用電腦擷取網際網路供人遊戲）』
      。」
    3.經濟部八十九年四月二十七日經（八九）商七字第八九二○七四八一號函略以
      ：「有關業者利用下列裝置從事營業行為，應登記公司行業營業項目代碼799
      90其他娛樂業（應具體訂明）：（一）利用電視遊樂器裝置、提供卡匣供人操
      作娛樂。（二）利用電腦功能以磁碟、光碟供人遊戲娛樂。（三）利用電腦網
      際網路擷取遊戲供人遊戲。」
    4.八十九年十二月四日被告為本件處分時，依公司登記主管機關經濟部之函釋結
      論為：（一）利用電腦擷取網際網路供人遊戲之行業非屬電子遊戲場業，無「
      電子遊戲場業管理條例」之適用。（二）經營網路咖啡店除登記『 F501030飲
      料店業』外，如有利用電腦網際網路擷取遊戲供人遊戲應登記公司行業營業項
      目代碼79990其他娛樂業（應具體訂明） ；否則如僅擷取一般資料使用，可僅
      登記為『I301030電子資訊供應服務業』。如後二者兼具，應分別登記。
三、本件坐落台北市士林區○○○路四十六號一樓、四十六之四號一、二樓建築物，
    位於住宅區，領有被告核發六九使字第○七六五號使用執照，原核准用途一樓為
    「店舖、辦公室、集合住宅」，二樓為「辦公室、集合住宅」。原告天母分公司
    於八十九年五月二十九日以該址向經濟部申請設立分公司登記；另於八十九年七
    月十五日向台北市政府辦理營利事業登記，經台北市政府予以登記並核發北市建
    商公司（八九）字第四二一０九八號營利事業登記證，其登記營業項目為： 1、
    資訊軟體服務業。2、電子資訊供應服務業。3、事務性機器設備零售業。 4、租
    賃業。5、玩具、娛樂用品零售業。6、國際貿易業。7、食品、飲料零售業。8、
    11、飲料店業。12、其他工商服務業（電腦及其週邊設備之研發、閱讀計時收費
    圖書出租業務）。嗣台北市政府建設局前往稽查，查得原告天母分公司在系爭建
    築物內經營包括利用電腦網際網路擷取遊戲供人遊戲之網路咖啡店之事實，為兩
    造所不爭執，並有使用執照經濟部公司執照、臺北市政府營利事業登記證等件影
    本附於原處分卷可稽，自堪信為真實。
四、經查，原告被查獲經營俗稱為網路咖啡店之業務，其實際經營內容包括（一）提
    供電腦網際網路設備供人上網查詢資料（二）利用電腦功能以磁碟、光碟供人遊
    戲娛樂。（三）利用電腦網際網路擷取遊戲供人遊戲，並為原告所不爭執。查系
    爭建築物位於住宅區，領有六九使字第０七六五號使用執照，核准用途為「店舖
    、辦公室、集合住宅」。又按公司行號以電腦裝置磁片硬碟、光碟片儲存軟體資
    料供人遊戲等方式或利用電腦網際網路擷取遊戲供人遊戲等類似方式之業務，其
    營業項目應列為「其他娛樂業」已如前述，查原告實際所營及經目的事業主管機
    關即本市建設局認定為電子遊戲場，核與使用執照所載建築物用途為餐廳、飲食
    店，分屬不同組別。按「建築法第七十三條執行要點」規定，原告實際從事之電
    子遊戲場業務，屬Ｂ類（商業類）第一組（Ｂ─３），為「供娛樂消費、處封閉
    或半封閉之場所」，而店舖、辦公室、集合住宅則屬Ｇ類（辦公、服務類）第二
    組（Ｇ─２）為「供一般門診、零售、日常服務之場所」、第三組（Ｇ─３），
    為「供商談、接洽、處理一般事務之場所」及第二組（H－2），為供「特定人長
    期住宿之場所」，核與為「供娛樂消費、處封閉或半封閉之場所」，屬不同組別
    。另據內政部八十八年七月十六日臺八八內營字第八八七三八六九號函釋說明（
    一）決議：「1.按建築法第七十三條執行要點係將建築物用途依使用強度及危險
    指標分為九類二十四組，視建築物用途如有擅自跨類組變更，始違反建築法第七
    十三條後段規定，而依同法第九十條第一項規定處罰‧‧‧」在案。而原告實際
    經營之業務中，提供電腦功能以磁碟、光碟供人遊戲娛樂，或利用電腦網路擷取
    遊戲，供人遊戲，即顯非商業類中之「供不特定人士餐飲，且直接使用燃具」所
    能涵蓋。依其實際使用情形，應屬上述分類表中B1類「供娛樂消費，處封閉或半
    封閉場所」，如KTV等，或D1 類「供低密度使用人口運動休閒之場所」，如保齡
    球館、溜冰場等。惟無論係B1或D1類，其使用強度及危險指標之要求，均高於原
    告西門分公司所在之建築物經核准使用之範圍，原告確有未經變更建築物使用執
    照所許可使用之範圍，即擅自為違規使用建築物之情形。
五、原告雖又主張被告在其辦理營利事業登記後，方於八十九年三月十三日訂定臺北
    市土地使用分區管制規則第五條土地及建築物使用組之使用項目將「電腦網路遊
    戲」列為第三十二組娛樂服務業第十二項，致原告天母分公司所經營業務必須取
    得被告附條件允許，始能合法使用系爭建築物；又原告天母分公司迄今未經被告
    附條件允許而無變更系爭建築物原核准用途，卻經營被告事後所認定之「娛樂服
    務業」，而認為原告天母分公司違反建築法第七十三條後段規定，乃依同法第九
    十條第一項規定處罰，被告所為，業已違反誠實信用原則，並侵害原告天母分公
    司之信賴利益云云。惟按直轄市應擬定都市計畫。「都市計畫得劃定住宅、商業
    、工業等使用區，並得視實際情況需要，劃定其他使用區或特定專用區。前項各
    使用區，得視實際需要，再予劃分，分別予以不同程度之使用管制」「對於都市
    計畫各使用區及特定專用區內土地及建築物之使用．．．等事項，省（市）政府
    得依據地方實際情況，於本法施行細則中作必要之規定。」「都市計畫經公布實
    施後，應依建築法之規定，實施建築管理」，都市計畫法第十條第一款、第三十
    二條、第三十九條、第四十條定有明文。故有關都市計畫土地使用分區之使用管
    制及建築管理為地方政府之職掌，地方政府自得頒布自治規章以為規範，此參諸
    地方制度法第十八條第六款規定(一)直轄市都市計畫之擬定、審議、及執行(二)直轄
    市建築管理等為直轄市自治事項益明。台北市政府為執行上述有關法規（包含前
    述內政部所頒布之「建築法第七十三條執行要點」），定有台北市「土地使用分
    區管制規則」，並就營利事業登記與建築物准許使用範圍之關係定有「台北市政
    府營利事業登記建築物用途審查作業原則」。究其內容，乃係就內政部所頒「建
    築物第七十三條執行要點」更進一步為詳細之規定。而如前所述，原告天母分公
    司營業地點之建築物，處於商業區，其核准用途為「餐廳、飲食店」，台北市政
    府依原告天母分公司設立時有效之法規核准原告天母分公司營業之範圍，涵蓋服
    務業及零售業，而原告實際經營之營業，並非被核准之營業範圍。故原告天母分
    公司並非因核准成立開始營業後，有新法令之公佈，始由可以合法經營俗稱網路
    咖啡之營業，變更為違法；換言之，經營具有娛樂休閒性質之網路咖啡營業，本
    非原告天母分公司被主管機關許可在系爭建築物營業之範圍，原告主張被告違反
    誠信原則並無可採。至於八十九年三月十三日台北市政府發佈之「台北市土地使
    用分區管制規則第五條土地及建築物使用組之使用項目」針對市下頗為流行、新
    興之網路咖啡營業應於何種土地使用分區及建築物使用之組別，始可營業，作一
    明確之規範，將之列為第三十二組娛樂服務業之（十二）電腦網路遊戲，僅係就
    原來一般業者對於網路咖啡營業相關法令之誤解，予以釐清並明確規定，對於原
    告既有之法律上權益並無任何影響。
六、惟查，原處分以原告有未經核准擅自經營「電子遊戲場業」之行為，乃依同法第
    九十條規定處以罰緩並命停止電子遊戲場業之違規使用，仍有可議之處。蓋依電
    子遊戲場業管理條例第三條「本條例所稱電子遊戲場業，指設置電子遊戲機供不
    特定人益智娛樂之營利事業。」、第四條「本條例所稱電子遊戲機，指利用電、
    電子、電腦、機械或其他類似方式操縱，以產生或顯示聲光影像、圖案、動作之
    遊樂機具，或利用上述方式操縱鋼珠或鋼片發射之遊樂機具。但未具影像、圖案
    ，僅供兒童騎乘者，不包括在內。．．」、第六條「電子遊戲機之製造業、進口
    人或軟體設計廠商，應於製造或進口前，就其軟體，向中央主管機關申請核發評
    鑑分類文件；並於出廠或進口時，向中央主管機關申請查驗，合格者，發給機具
    類別標示證。．．」之規定觀之，利用電腦擷取網際網路供人遊戲之行業，顯非
    屬電子遊戲場業；商業主管機關經濟部八十九年六月十七日經（八九）商字第八
    九二一○五○五等號函釋亦認有關利用電腦擷取網際網路供人遊戲之行業，非屬
    電子遊戲場業，無「電子遊戲場業管理條例」之適用；且台北市政府依違反電子
    遊戲場業管理條例將其移送檢察官偵查部分，亦經臺北地方法院檢察署檢察官為
    不起訴處分，有該不起訴處分書影本附卷可參。故本件原告天母分公司並無經營
    電子遊戲場業之行為甚明，被告以其有該行為據以裁處罰鍰及勒令其停止實際上
    並未從事之電子遊戲場業務之使用，即有未合，訴願決定予以維持尚嫌疏略，應
    認為原告起訴為有理由，由本院將訴願決定及原處分予以撤銷，由被告另為適法
    之處分。
據上論結，本件原告之訴有理由，爰依行政訴訟法第九十八條第三項，判決如主文。
中　　華　　民　　國　　　九十一　　年　　　四　　　　月　　　十八　　　日
                            臺 北 高 等 行 政 法 院  第七庭
                                           審 判 長  法  官  鄭小康
                                                     法  官  林金本
                                                     法  官  黃秋鴻
右為正本係照原本作成。
如不服本判決，應於送達後二十日內，向本院提出上訴狀並表明上訴理由，如於本判
決宣示後送達前提起上訴者，應於判決送達後二十日內補提上訴理由書（須按他造人
數附繕本）。
中　　華　　民　　國　　　九十一　　年　　　四　　　　月　　二十二　　　日
                                                     書記官  黃瑞芬
